【裁判字號】    88,上訴,3589
【裁判日期】    890505
【裁判案由】    過失致死等
【裁判全文】
臺灣高等法院刑事判決                          八十八年度上訴字第三五八九號
    上 訴 人  臺灣士林地方法院檢察署檢察官
    上 訴 人
    即 被 告  丁○○
    選    任
    辯 護 人  文衍正
              蔡明華
右列上訴人因被告過失致死等案件，不服台灣士林地方法院八十七年度易字第一七九
四號，中華民國八十八年八月十一日第一審判決（起訴案號：台灣士林地方法院檢察
署：八十七年度偵字第五二五四號）提起上訴，本院判決如左：
    主    文
原判決撤銷。
丁○○從事業務之人，因業務上之過失致人於死，處有期徒刑拾月。
    事    實
一、丁○○自民國（下同）八十五年四、五月間某日起，即向其姐夫丙○○借用林某
    在臺北縣汐止鎮○○街五二巷九號所經營之「汶誼興業有限公司」（下簡稱汶誼
    公司）三樓房屋作為廠房，經營「塑膠射出成型生產」業務，復於八十六年七月
    十七日，設立「全新興業有限公司」（下簡稱全新公司、登記公司地址為台北縣
    瑞芳鎮○○路國宅新村二七號），自任負責人，仍在上址繼續營業，為從事「塑
    膠射出成型生產」業務之人。丁○○於八十五年四、五月間，經營「塑膠射出成
    型生產」業務之初，即委由丙○○僱用「亞信電器行」負責人乙○○自該處一樓
    電源總開關處，自外拉幹線至三樓處另設立分電錶及三樓電源總開關，復陸續與
    丙○○自三樓電源總開關處，牽引數條內線供為三樓廠房所裝置之「塑膠射出成
    型機」使用，丁○○在該處三樓經營「塑膠射出成型生產」業務時，本應注意其
    從事塑膠射出製品之作業，因機器使用電力甚鉅，供為各該機器所使用之內線，
    係未經專業合格之技師所為配線，應隨時注意各該電源線之維修及保護工作，俾
    免所配置之電線因長期使用及電力之負荷而致絕緣體產生劣化現象，致發生電線
    短路走火之危險，復應注意該工廠係設置於三樓，在電源配線附近應避免放置紙
    箱、塑膠粒子等易燃物品，以保持安全之間距，以免電線發生短路走火時，火苗
    造成該易燃延燒而發生火災之危險，並應注意於各該機具停機時，應關閉電源總
    開關，以確保廠房使用電源之安全，丁○○並無不能注意之情事，竟疏未注意在
    其工廠電源線附近堆放紙箱及塑膠粒子等易燃物，致其於八十七年二月一日（農
    曆大年初五）上午九時三十分許，在該址三樓舉行新春開工典禮，啟動機具開工
    ，因疏未注意於開工典禮完畢後，將總電源開關關閉，以致三樓廠房配置於左前
    方靠窗側之電源配線，於同日下午四時三十分許，因絕緣體劣化致發生電線短路
    走火，而失火引燃附近堆放之紙箱及塑膠粒子，並往內及沿樓梯往四樓頂加蓋之
    建物延燒，致三樓前方靠窗側所堆放之物品方向為中心，呈一半Ｖ字形燒燬紙箱
    、塑膠粒及工作檯，其旁所堆放之塑膠粒子及置放樓梯側之鐵架亦朝前方燒熔、
    碳化；三樓中間及後側所放置之射出機、物品則無燃燒現象，僅部分受高溫燒熔
    、煙燻；通往四樓之樓梯口木料支架朝樓梯內側燒失、剝落，且兩處相通之樓梯
    側水泥牆亦以三樓為中心呈Ｖ字型向上燒燬、剝落，另頂樓加蓋建築物前方鋁窗
    及其窗框亦朝外側燒熔，辦公室內物品大部分均遭燒燬，靠通往三樓樓梯口方向
    嚴重燒失、碳化，臥室內之兩張彈簧床及衣物均遭燒燬，前方客廳所放置之沙發
    ，其木料支架朝臥室方向燒失，碳化嚴重；頂樓加蓋上層之員工宿舍內物品大部
    分均遭燒燬；並致隔鄰同巷七號頂樓加蓋部分有輕微燒燬，同巷十一號一、二、
    三樓僅部分物品下受煙燻，頂樓加蓋建物通往三樓處樓梯間放置之物品遭受高溫
    燒燬、煙燻，其前方所堆放之紙箱僅靠中間有輕微之燒燬、碳化，樓梯間外側所
    堆放之塑膠成品及其旁放置之機器靠頂樓加蓋後側方有較嚴重燒熔、碳化；左側
    後方之塑膠粒經燃燒，上方閣樓內物品均嚴重燒燬，與同巷九號間隔之鐵皮隔牆
    明顯燒燬、彎曲；當時居住在該處九號四樓頂樓加蓋建築物內之胡來有、林羽心
    、林羽珊、林羽盛四人，因逃避不及，致遭大火焚燒死亡。
二、案經被害人丙○○訴請臺灣士林地方法院檢察署檢察官偵查起訴。
    理    由
一、訊據上訴人即被告丁○○固不否認其為「全新公司」負責人，在臺北縣鎮汐止鎮
    ○○街五二巷九號三樓負責塑膠射出成型生產作業，並由丙○○僱用「亞信電器
    行」負責人乙○○自該處一樓電源總開關處，自外拉幹線至三樓處另設立分電錶
    及三樓電源總開關，復陸續與丙○○自三樓電源總開關處，牽引數條內線供為三
    樓廠房所裝置之「塑膠射出成型機」使用，並未將三樓所用之紙箱、塑膠粒子等
    易燃物與電線保持一定安全間離，且其確於八十七年二月一日上午九時三十分許
    ，在該處三樓啟動機具開工等情，惟矢口否認其有何業務上過失，致失火釀成本
    件慘劇，辯稱：其僅係經登記為全新公司名義負責人，實際上係受僱於丙○○所
    經營之汶誼公司，並在三樓負責塑膠射出成形之生產作業，該三樓廠房及機具均
    係丙○○經營之「汶誼公司」所有，八十七年二月一日上午九時三十分許，與丙○○等人在公司舉行八十七年農曆春節開工後，於離去時確已將三樓電源總開關
    電源關閉，不可能會因電線絕緣體劣化而產生電線走火致失火燃燒，丙○○在醫
    院時曾向其母表示因樓下有小孩玩沖天炮打入三樓，故將三樓窗戶關閉，並開啟
    三樓抽風機排煙，該三樓致引起之火災，應係丙○○開啟抽風機致電線發生短路
    走火所致，與其無關，且其僅係受僱於丙○○，並非該工廠負責人，自不應負此
    業務過失責任等語。
二、經查：
(一)右揭臺北縣汐止鎮○○街五二巷九號房屋，確於八十七年二月一日下午四時三十
    分許，因三樓工廠內電線之絕緣體劣化致發生電線短路走火，而失火引燃附近堆
    放之紙箱及塑膠粒子，並往內及沿樓梯往四樓頂加蓋之建物延燒，致三樓前方靠
    窗側所堆放之物品方向為中心，呈一半Ｖ字形燒燬紙箱、塑膠粒及工作檯，其旁
    所堆放之塑膠粒子及置放樓梯側之鐵架亦朝前方燒熔、碳化；三樓中間及後側所
    放置之射出機、物品則無燃燒現象，僅部分受高溫燒熔、煙燻；通往四樓之樓梯
    口木料支架朝樓梯內側燒失、剝落，且兩處相通之樓梯側水泥牆亦以三樓為中心
    呈Ｖ字型向上燒燬、剝落，另頂樓加蓋建築物前方鋁窗及其窗框亦朝外側燒熔，
    辦公室內物品大部分均遭燒燬，靠通往三樓樓梯口方向嚴重燒失、碳化，臥室內
    之兩張彈簧床及衣物均遭燒燬，前方客廳所放置之沙發，其木料支架朝臥室方向
    燒失，碳化嚴重；頂樓加蓋上層之員工宿舍內物品大部分均遭燒燬；並致隔鄰同
    巷七號頂樓加蓋部分有輕微燒燬，同巷十一號一、二、三樓僅部分物品下受煙燻
    ，頂樓加蓋建物通往三樓處樓梯間放置之物品遭受高溫燒燬、煙燻，其前方所堆
    放之紙箱僅靠中間有輕微之燒燬、碳化，樓梯間外側所堆放之塑膠成品及其旁放
    置之機器靠頂樓加蓋後側方有較嚴重燒熔、碳化；左側後方之塑膠粒經燃燒，上
    方閣樓內物品均嚴重燒燬，與同巷九號間隔之鐵皮隔牆明顯燒燬、彎曲；當時居
    住在汶誼公司頂樓加蓋建築物內之胡來有、林羽心、林羽珊、林羽盛四人，因逃
    避不及，致遭大火焚燒死亡之事實，業據被害人丙○○指訴綦詳，並經台北縣警
    察局調查該火災發生之原因明確，著有「台北縣警察局火災原因調查報告書」乙
    份在卷可稽（見第一一九號他字卷第十三頁至第二十五頁），復經檢察官及原審
    法院先後至火災現象勘驗，分別製有履勘筆錄及勘驗筆錄三份在卷可按（見相驗
    卷第十二頁、原審卷第一五四頁、第一九三頁），並有照片一二六幀附卷可參；
    又被害人胡來有、林羽心、林羽珊、林羽盛確係因本件火災逃避不及致遭焚燒死
    亡等情，亦據臺灣士林地方法院檢察署檢察官督同法醫勘驗屬實，製有勘驗筆錄
    、驗斷書及相驗屍體證明書各四份附卷足憑。
(二)又本件火災之發生，依現場火流延燒路徑以及燃燒處所殘留碳化、燒失物品之程
    度研判，該火災燃燒最為嚴重之地點，應係在臺北縣汐止鎮○○街五二巷九號三
    樓左前方靠窗側所堆放之物品為中心，呈一半Ｖ字型向外燒失之處（參見八十七
    年度他字第一一九號偵查卷第六十六頁圖四十九、圖五十、第六十七頁圖五十一
    、圖五十二），故本件火災之起火點應係在該處三樓左前方靠窗側所堆放之紙箱
    上方處，經觀察該起火點處所附近，除有電器及電源配線裝置、經過該處外，並
    無其他足以產生起火燃燒之發火源置放該處，經至現場調查火災發生原因之台北
    縣警察局消防局負責火災調查之警員己○○當場檢視起火點電源配線，發現靠窗
    側所配置之一條電源配線端點呈光澤熔珠狀，有短路痕「一次痕」即「原因痕」
    現象，顯示該條電源配線端點之短路痕，係在火災發生前即已產生，且為引起火
    災之原因（參見八十七年度他字第一一九號偵查卷第七十頁圖五十七、圖五十八
    ），而三樓電源總開關箱內之無熔絲開關，亦均呈跳脫狀態，顯示火災發生時，
    三樓廠房連接總開關之電源配線確係處於通電狀態中，因連接之一條電源配線發
    生短路而致總開關跳脫，至電源配線發生短路之原因通常分為二種情形，一為電
    線超負載造成電線過熱熔化外層絕緣體，二為絕緣體本身因外界因素劣化，本件
    因火災時工廠並未開工生產，因而排除超負載之可能，且依現場研判排除有二個
    起火點、遺留火種、人為縱火之可能等情，業據証人即台北縣警察局消防局負責
    火災調查之警員己○○先後於原審及本院調查中供証明確（見原審卷第一四二頁
    至一四三頁反面、第一五五頁至第一五七頁、第一九八頁至二０一頁反面，本院
    卷第七十九頁八十一頁反面、第一三四頁），可知本件火災起火原因，係因該處
    三樓工廠左前方靠窗角落之電源配線絕緣體產生劣化，在通電狀態下發生電線短
    路起火，致引燃附近堆放之紙箱、塑膠粒子等易燃物，而往三樓內及沿往四樓之
    樓梯向四樓頂樓加蓋建物內延燒甚明，臺北縣警察局所為之火災調查報告亦同此
    見解，有該局八十七年二月十八日火災原因調查報告書暨照片六十幀附於偵查卷
    可按（見第一一九號他字卷第十三頁至二十五頁、第三十八頁至第七十一頁），
    復有火災現場電線斷痕原因與判別文獻一份在卷可稽（見原審卷第一五八頁至第
    一六三頁）。
(三)至被告丁○○及其選任辯護人一再辯謂本件火災發生之原因，係因當時適逢農曆
    春節期間，樓下有小孩玩沖天炮打入三樓，故將三樓窗戶關閉，並開啟三樓抽風
    機排煙，該三樓致引起之火災，應係丙○○開啟抽風機致電線發生短路走火所致
    ，與被告丁○○無關云云，証人戊○○於本院調查時亦供稱在醫院探視丙○○時
    ，曾聽聞丙○○表示丙○○當天曾為防止小孩玩沖天炮射入三樓，乃將窗戶關閉
    ，並打開抽風機等語（見本院卷第四十七頁及反面），然查証人戊○○係被告丁○○之胞弟，所供難免偏頗，其証言已難遽採，況該情已為被害人丙○○所堅詞
    否認，証人徐秀英、陳玉燕亦均供証稱丙○○在醫院急診時，因肺部吸入濃煙，
    喉嚨插管還在疼痛，無法言語，縱然說話亦不清楚，並未聽聞丙○○為該項表示
    等語（見本院卷第九十六頁及反面），本院嗣再就本件火災發生之原因是否可能
    因沖天炮之射入三樓致引起本件火災，及當時打開抽風機是否可能產生本件之電
    線短路走火，及有無可能因當天拜拜燒香致點燃機器重油或潤滑油致引起本件火
    災等情訊問証人己○○，惟據証人己○○於本院供証稱：「（問：有無可能因當
    天拜拜燒香致點燃機器重油或潤滑油致引起火災？）、不可能，一般的重油，以
    打火機都點不著，而潤滑油因它的燃點較高，燒香也不致於引燃，而且我們有去
    勘驗，那機器的內部均完好，只有外殼部分有被燒灼過。」、「（問：發生熔合
    的電線可不可能是三樓抽風機的電線？）、我們當時發現三樓外面有二台抽風機
    ，但沒有發覺抽風機有問題，：。」、「當時我到時附近民眾就說下午有人在放
    沖天炮，我們當時有仔細檢查有無因放沖天炮引起火災，發覺熔合的電線是屬於
    一次痕，是屬於電線走火，不是外力燃燒，如果是沖天炮引起，不可能產生熔合
    現象，只會令電線外面燒掉而已。」等情觀之（見本院卷第八十頁、第一三四頁
    ），可知本件火災之發生應僅屬該三樓之電線短路走火而發生之原因乙項，而排
    除其他外力所可能產生之原因，洵屬灼然。
(四)另証人乙○○於原審及本院調查時雖先後供稱：「看不出來電線絕緣體劣化情形
    ，因已燒過」、「( 問：依你看，這是否屬於電源配線絕緣體劣化現象？），應
    該不是。」云云（見原審卷第一三二頁、本院卷第四十六頁反面），然証人乙○○係於原審及本院所為之証言，係針對原審及本院提示他字第一一九號卷圖五十
    七、五十八之照片，令其辨識是否可自照片中看出電源配線絕緣體劣化現象所為
    之供述，且証人乙○○於火災發生後，並未至現場實地查看該電線發生熔合之現
    象，其僅憑照片所示之內容而為之証言，自難就該電線是否確有劣化現象為明確
    無誤之供述，所供已難憑信，嗣本院再就此訊問証人己○○，業據其陳稱：「事
    後我們回現場看，發生電線熔合的電線已被破壞掉，乙○○沒有見到（該電線）
    所以有此說法。」等語（見本院卷第一三四頁），益証証人乙○○所為之前開証
    言，與事實不符，尚難採為被告有利之証據。
(五)被告丁○○復一再否認其係臺北縣汐止鎮○○街五二巷九號三樓全新公司實際負
    責人，指稱其僅係受僱於丙○○負責三樓塑膠射出成型作業部門而已，每月均向
    其姊即丙○○之妻領取薪資，嗣後其雖經登記為全新公司負責人，僅屬名義負責
    人，並不負責公司業務，公司一切業務均由丙○○夫妻負責云云；然查被告丁○○確係全新公司負責人，並在臺北縣汐止鎮○○街五二巷九號三樓經營塑膠射出
    成型業務等情，業據被害人丙○○指訴綦詳，証人庚○○於本院調查時亦供証稱
    ：「他（丁○○）之前是汶誼興業公司的員工，後來自己去申請設立全新興業公
    司。」等語（見本院卷第四十三頁反面），証人張建榮於原審亦証稱：「﹕被告
    僱我每月三萬薪資。」、「是被告要我做的。」等語（見原審卷第四十七頁及反
    面），被告丁○○於偵查中亦供承：「我確定我電源總開關都有關，為何會自我
    三樓工廠起火，我也不知道。」、「（問：三樓堆放的機器是否都你的？）、是
    。」、「八十五年四、五月間，我跟親戚借三樓做工廠，﹕。」、「（三樓工廠
    ）是我負責經營、生產，交貨則視我有空與否。」等語（見第五二五四號偵查卷
    第十二頁反面、第十六頁反面、第十七頁、原審卷第十六頁反面），再參以証人
    徐秀瑛於原審亦陳稱：「﹕我大嫂（即丙○○之妻）問我還要代工否？，她說他
    弟弟（即丁○○）有塑膠代工可以做，我先到三樓做了一、二失，因小孩哭鬧，
    我借機器回家代工，自八十六年五月做到十二月，這段時間塑膠代工由全興公司
    報所得，五金代工由汶興公司報所得﹕。」等語（見原審卷第六十五頁），復有
    全新公司所出具之各類所得扣繳暨免扣繳憑單影本乙份及薪資表三份在卷可憑（
    見原審卷第七十一頁、第九十七頁），被告丁○○對証人徐秀瑛所供亦陳稱：「
    我姊姊請証人（即徐秀瑛）來幫忙代工時，而報我全新公司所得，是因我有進塑
    膠原料，有請徐小姐才會報她所得。」等語，足徵被告丁○○確係向其姊夫丙○○借用臺北縣汐止鎮○○街五二巷九號三樓為工廠，經營全新公司無訛，否則何
    來其向親戚借用三樓做工廠，並請徐秀瑛代工時，申報徐女所得，並出具各類所
    得扣繳暨免扣繳憑單之理。至被告丁○○及証人即丁○○之弟戊○○復指稱其等
    均係受僱於丙○○，薪資均係向其姊請領，被告丁○○並非全新公司實際負責人
    云云，並提出戊○○、胡玉梅、胡明通之各類所得扣繳暨免扣繳憑單影本各乙份
    為証（見原審卷第五十四頁至五十六頁），然前開各類所得扣繳暨免扣繳憑單均
    係被告之弟、妹在汶誼公司工作所得之憑証，並非被告本人之各類所得扣繳暨免
    扣繳憑單，已難據以推定被告丁○○亦係受僱於汶誼公司，嗣本院再傳訊當時之
    會計甲○○到庭，亦証稱：「是丙○○的太太僱用我的，任助理會計，會計是丙○○的太太﹕」、「（問：你工作的地方除了汶誼興業外，還有何公司？）、還
    有全新興業股份有限公司，共二家。」、「帳冊部分我沒有參與，都是林太太在
    作的，我只負責寄信，寄請款單，核對廠商的請款單，支票是林太太指示我金額
    ，我開好林太太核對後才拿印章給我蓋，有空時我會到樓下幫忙包裝。」、「（
    問：工作有無分那一家？）、沒有，都混在一起。」、「（工人的薪資）都是老
    闆娘林太太算好薪資給我明細，我再照數目放入袋中，林太太再核算一次，再交
    給林先生發給工人。」、「公司有合作金庫、華南銀行、中小企銀三家銀行的帳
    戶，華南銀行是全新，合作金庫是汶誼，中小企銀是金傳企業社的帳戶，收到的
    票都存到各自的戶頭，金傳企業社是汶誼尚未登記之前用的。」、「（丁○○的
    薪資）我從未裝到他的薪水袋，他要錢，就直接向他姐姐要。」、「我要找林先
    生時，每次都接二樓的分機較多，林先生大部分在二樓或一樓，丁○○經常不在
    公司，如果在公司大部分都在三樓。」、「（一樓到四樓的員工，有那些你沒有
    裝薪水？）、林先生、林太太、丁○○三人沒有包薪水，其他都有。」等語觀之
    （見本院八十九年四月十九日筆錄），顯見全新公司當時甫屬創業階段，故由丙○○之妻即被告之姊胡來有兼任汶誼公司及全新公司二家公司之會計，並僱用証
    人甲○○幫忙，且因被告丁○○及丙○○、胡來有分別係全新公司及汶誼公司之
    負責人及汶誼公司之老闆娘，除渠等均係負責人不由甲○○裝薪資袋外，其餘二
    家公司之員工均由胡來有指示甲○○裝放薪資袋，洵屬明顯，復參酌卷附之汶誼
    公司與全新公司互開之統一發票觀之（見原審卷七十頁反面、七十二頁及反面）
    ，該二公司應屬分屬不同負責人經營之公司甚為明灼，益徵被告丁○○不僅係全
    新公司之登記負責人，亦係全新公司實際負責人洵無疑議，被告丁○○辯謂其僅
    係受僱於丙○○云云，殊屬無據。
(六)至証人陳金塔於原審供稱係被告與丙○○二人前往向其購買塑膠射出成型機云云
    ，証人庚○○亦供稱塑膠射出成本計算係由其與被告及丙○○協商後決定，亦由
    汶誼公司接單後交付全新公司生產並出貨等語，証人乙○○亦供稱三樓之外線及
    電源總開關係由丙○○出面請其前往拉線裝設云云，且火災發生後汶誼公司亦曾
    申報火災損失，並有財政部臺灣省北區國稅局營利事業商品變質報廢災害申報書
    、營利事業固定資產及設備報廢或災害申報書、臺北縣稅捐稽徵處汐止辦事處（
    八八）北縣稅汐一字第三七五九一號函暨「汶誼興業有限公司」進貨憑證影本在
    卷，惟查，上址三樓廠房之實際生產運作完全歸被告管理乙節，業據被告所供承
    在卷可稽，然被告係在其姊即丙○○之妻胡來有之幫助下創業，當時甫屬草創階
    段，丙○○復係被告之姊夫，當時雙方感情融洽，丙○○在被告創業之初，對經
    營工廠尚屬摸索階段，於購買塑膠射出成型機器時，陪同其前往訂購，並在計算
    成本時與其共同協商，提具意見，並幫忙接單交付被告之全新公司生產出貨，丙○○之妻即被告之姊胡來有亦幫忙被告處理會計事務，均屬姊夫及胞姊幫忙妻弟
    及胞弟之行為，乃屬人情之常，且被告確係全新公司之實際負責人已如前述，尚
    難因丙○○在全新公司成立之初有前開幫忙被告之行為，即遽認定被告係受僱用
    之員工，而非全新公司之負責人。
(七)被害人丙○○雖另指稱：「據現場目擊證人即在火災對面房屋工作之蔡寶堂證稱
    ，火舌最早由三樓中間竄出，故起火點應係三樓廠房內置放之射出機，起火原因
    係射出機長時間運作，造成機台加熱管溫度持續升高，或因機台控制盒外接之二
    條電線發生短路，引燃附近紙箱釀成火災。」等語；然以現場建築物之結構研判
    ，三樓廠房僅中間闢有窗戶（參見原審第三次勘驗照片圖四），故火災發生後，
    火舌會先循窗口竄出等情，業據證人己○○證述綦詳，若本件起火點果在射出機
    ，則火流延燒路徑Ｖ字型中心點，應在射出機而非在三樓左前方靠窗角落，且証
    人己○○復証稱其於檢視射出機後發現，其內部線路完好（參見原審第二次勘驗
    照片圖十至圖十五），外部僅靠窗方向略遭燻黑（參見原審第二次勘驗照片圖十
    六、十八、十九），加熱管下方電線未遭延燒（參見原審第三次勘驗照片圖九）
    ，機台控制盒下方管線朝窗方向燒失情形較嚴重、朝加熱管及料箱方向管線表皮
    尚存在（參見原審第二次勘驗照片圖三十八、第三次勘驗照片圖九），控制盒外
    接之二條電線僅有絕緣體受損，並無短路痕或熱痕狀態（參見原審第二次勘驗照
    片圖四十五、圖四十六），射出機背後線路亦完整（參見原審第二次勘驗照片圖
    三十二至圖三十五），顯示射出機本身並非起火點，外接電線並無短路情形。又
    射出機有控制溫度裝置，機台運作時間久暫均不影響其定溫等情，業據證人即射
    出機操作師傅李文龍結證屬實，則射出機之運作時間久暫應非造成起火原因，証
    人己○○於至現場調查時復曾打開射出機之分開關檢查，裡面的無熔絲開關處於
    開啟狀態，但無跳脫現象，應表示火災發生時，射出機係處於斷電狀態，如果本
    件是因機器處於開機狀態引起火災，則起火點應在射出機等情，亦據証人己○○
    於本院供証明確（見本院卷第八十一頁反面）；參以電源配線若非起火原因，其
    端點不會產生「一次痕」即「原因痕」，而會產生「二次痕」即「結果痕」現象
    ，電線表面會呈不規則狀且附著碳粒乙節，業據證人己○○證述在卷，茲本件三
    樓廠房左前方靠窗處之電線端點既出現「一次痕」，依現場研判亦排除有二個起
    火點之可能，被害人丙○○前開指訴容有誤會，附此敘明。
(八)又電源配線經長期使用或拉扯，可能造成絕緣體劣化而行成短路之危險，尤其在
    靠近窗口附近環境較惡劣，受到日夜溫差熱脹冷縮之影響，電源配線之使用年限
    均較一般使用下之電源線易發生絕緣體劣化現象，業據證人己○○證述綦詳，故
    電源配線之使用者，自應隨時注意該種電源配線之檢修及維護，俾免因此發生絕
    緣體劣化造成短路致產生電線走火之危險。被告係全新公司負責人，綜理該公司
    全部之業務及工廠勞工、機器及工作環境之維護，其對工廠內使用各種電源配線
    ，猶應隨時檢修、維護，以免發生絕緣體劣化造成短路情形，而本件發生電線短
    路之電源配線，係經工廠前方窗框縫隙處（參見八十七年度他字第一一九號偵查
    卷第七十頁圖五十七），自易受日晒而產生熱漲冷縮現象而產生絕緣體劣化現象
    ，且被告及被害人丙○○於八十五年四、五月間，僱用「亞信電器行」負責人乙○○在三樓工廠加裝總開關後，二人即自行由總開關處牽出內線以供塑膠射出成
    型機等機器及工廠使用，業據被告及丙○○供承不諱，並據證人即「亞信電器行
    」負責人乙○○證述無訛，被告既自行牽引電源配線，其對該條電源配線部分經
    過前開環境較惡劣處，自應特別隨時注意其安全性，並隨時予以檢查維修之義務
    ，復應注意避免在電源線經過處下方堆放紙箱、塑膠粒子等易燃物，以引發火災
    ，而依被告經營該全新公司情形，並無不能注意情事，竟疏未注意隨時檢查、維
    修該電源配線，復在該電源配線下方，堆放易燃之紙箱、塑膠粒子等物，有火災
    現場平面及物品配置圖一件附於偵查卷可按，以致該電源配線絕緣體產生劣化現
    象而短路走火，火苗掉落引燃下方堆放之紙箱、塑膠粒子等物，而失火引發本件
    火災，致被害人胡來有、林羽心、林羽珊、林羽盛四人，逃避不及，致遭大火焚
    燒死亡，被告自有過失，且其過失係被害人胡來有、林羽心、林羽珊、林羽盛四
    人死亡原因，其過失與被害人之死亡間自有其相當因果關係。雖被告丁○○辯稱
    ：伊當天確實有關閉電源開關云云，惟查，被告於原審訊問時先供稱：「休息時
    會將總開關關起來」、「平常均直接從總開關關閉電源，機器電源則處在關啟狀
    態，不一定每一次都會關」云云（參見原審卷第一四三頁反面、第一五六頁），
    復改稱：「我當天有交待我弟弟關機」（見原審卷第二０一頁反面），嗣復翻異
    其詞改稱：「我一般不會關閉總開關，而是關小開關」（參見原審卷第二一三頁
    ），其前後所供矛盾，已難遽採，至証人戊○○於本院亦供稱當天確有關閉電源
    再離去云云，然其乃被告之胞弟，所供難免偏頗，亦不足採為被告有利之証言，
    又本件發生短路之電源配線，係自總開關處接出乙節，業據證人即裝設總開關之
    「亞信電氣行」負責人乙○○證述無訛，而電線短路情形惟有在通電狀態下始可
    能發生之事實，亦據証人己○○證述綦詳，已如前述，本件既出現電線短路狀況
    ，該條發生短路之電源配線復係自總開關處接出，三樓工廠總開關箱內無熔絲開
    關復呈跳脫狀態而非關閉狀態，足證火災發生時，三樓廠房之總開關原係處於開
    啟中，嗣因與該總開關接連之電源配線在通電狀態中發生短路，以致總開關跳脫
    甚明，顯見被告當天僅係將塑膠射出成型機之分開關關閉（如理由二（七）部分
    所載），而疏未關閉三樓之總電源開關致產生電線短路引起本件火災，殊堪認定
    ，被告辯謂其已關閉三樓總開關，即屬無據。
(九)又本件火災自臺北縣汐止鎮○○街五二巷九號三樓全新公司廠房配置於左前方靠
    窗側之電源配線，因絕緣體劣化致發生電線短路走火，致失火引燃附近堆放之紙
    箱及塑膠粒子後，火舌即往三樓內及沿樓梯往四樓頂加蓋之建物延燒，致三樓前
    方靠窗側所堆放之物品方向為中心，呈一半Ｖ字形燒燬紙箱、塑膠粒及工作檯，
    其旁所堆放之塑膠粒子及置放樓梯側之鐵架亦朝前方燒熔、碳化；三樓中間及後
    側所放置之射出機、物品則無燃燒現象，僅部分受高溫燒熔、煙燻；通往四樓之
    樓梯口木料支架朝樓梯內側燒失、剝落，且兩處相通之樓梯側水泥牆亦以三樓為
    中心呈Ｖ字型向上燒燬、剝落，另頂樓加蓋建築物前方鋁窗及其窗框亦朝外側燒
    熔，辦公室內物品大部分均遭燒燬，靠通往三樓樓梯口方向嚴重燒失、碳化，臥
    室內之兩張彈簧床及衣物均遭燒燬，前方客廳所放置之沙發，其木料支架朝臥室
    方向燒失，碳化嚴重；頂樓加蓋上層之員工宿舍內物品大部分均遭燒燬；並致隔
    鄰同巷七號頂樓加蓋部分有輕微燒燬，同巷十一號一、二、三樓僅部分物品下受
    煙燻，頂樓加蓋建物通往三樓處樓梯間放置之物品遭受高溫燒燬、煙燻，其前方
    所堆放之紙箱僅靠中間有輕微之燒燬、碳化，樓梯間外側所堆放之塑膠成品及其
    旁放置之機器靠頂樓加蓋後側方有較嚴重燒熔、碳化；左側後方之塑膠粒經燃燒
    ，上方閣樓內物品均嚴重燒燬，與同巷九號間隔之鐵皮隔牆明顯燒燬、彎曲等情
    ，業據台北縣警察局調查明確，有該局火災調查報告乙份及照片六十幀在卷可稽
    ，足徵本件火災所燒燬之物，均係臺北縣汐止鎮○○街五二巷九號三樓及四樓之
    紙箱、塑膠粒、機器、辦公設辦、傢俱及部分裝潢，以及同巷十一號一、二、三
    樓放置之物品、紙箱、塑膠成品、塑膠粒，與同巷九號間隔之鐵皮隔牆，並未致
    前開建築物之主要效用喪失甚明，所為尚與失火燒燬現有人居住之建築物罪要件
    有間，併此敘明。
    綜上所論，足徵被告所辯，均係卸責圖免之詞，委不足採，被告所犯事証明確，
    其犯行洵堪認定。
三、按刑法上所謂業務，係指個人基於其社會地位繼續反覆所執行之事務，其主要部
    分之業務固不待論，即為完成主要業務所附隨之準備工作與輔助事務，亦應包括
    在內（最高法院七十一年台上字第一五五０號判例參照）；本件被告丁○○為「
    全新興業有限公司」負責人，經營塑膠射出成型業業，為從事業務之人，其本應
    注意隨時檢查、維修該工廠內電源配線，俾免電線之絕緣體產生劣化現象而發生
    短路引發火災，且按當時情形，並無不能注意之情事，竟未注意，致前開電源配
    線之絕緣體劣化短路而引發火災，燒燬前開物品，並致被害人胡來有、林羽心、
    林羽珊、林羽盛死亡，所為核犯刑法第一百七十五條第三項之失火罪及第二百七
    十六條第二項業務過失致人於死罪。查被告失火並未燒燬建築物，而僅燒燬如事
    實欄所載之物品，已如前述，僅應成立刑法第一百七十五條第三項之失火罪，公
    訴意旨認係犯同法第一百七十三條第二項之失火罪，復漏未斟酌被告係從事業務
    之人，認被告所為係犯刑法第二百七十六條第一項普通過失致人於死罪，均有未
    洽，起訴法條均應予以變更。被告以一個失火行為燒燬數人所有之物，因刑法第
    一百七十五條第三項之失火罪，係保護社會法益之罪，其所侵害之法益有一個，
    仍祇成立一失火罪。又其以一業務過失行為致被害人胡來有、林羽心、林羽珊、
    林羽盛四人死亡，並失火燒燬前開物品，均為一行為觸犯數罪名（即四業務過失
    致死罪名及一失火罪名），為想像競合犯，應從一重之業務過失致人於死罪論處
    。
四、原審以被告所犯罪証明確予以論科，固非無見，惟查被告並未失火燒燬現有人居
    住之建築物，而僅失火燒燬事實欄所載之物，原審認被告係犯刑法第一百七十三
    條第二項之失火罪，尚有未洽，本件被告上訴意旨空言否認犯罪，及檢察官依被
    害人之請求，其上訴意旨認原審量刑過輕，分別陳詞指摘原判決失當，固均非有
    理由，惟原判決既有可議，自無可維持，應由本院予以撤銷改判，爰審酌被告素
    行良好，與死者及被害人均係親屬關係，惟其以一過失行為致四人於死，情節重
    大，犯罪後復未與被害人成立民事上和解，及其生活狀況、智識程度、犯罪所生
    之危害、犯罪後態度等一切情狀，與原審同量處其有期徒刑十月示懲。
五、據上論斷，應依刑事訴訟法第三百六十九條第一項前段、第三百六十四條、第二
    百九十九條第一項前段、第三百條，刑法第一百七十五條第三項、第二百七十六
    條第二項、第五十五條，罰金罰鍰提高標準條例第一條前段，判決如主文。
本案經檢察官蔡薰慧到庭執行職務。
中    華    民    國    八十九    年       五       月         五       日
                            臺灣高等法院刑事第十六庭
                                審判長法  官  許  增  男
                                      法  官  蔡  彩  貞
                                      法  官  黃  鴻  昌
右正本證明與原本無異。
如不服本判決應於收受送達後十日內向本院提出上訴書狀，其未敘述上訴之理由者並
得於提起上訴後十日內向本院補提理由書（均須按他造當事人之人數附繕本）。
                                      書記官  黃  千  鶴
中    華    民    國    八十九    年        五      月        九        日
附錄：本案論罪科刑法條全文
刑法第二百七十六條第二項：
從事業務之人，因業務上之過失犯前項之罪者，處五年以下有期徒刑或拘役，得併科
三千元以下罰金。
刑法第一百七十五條第三項：
放火燒燬前二條以外之他人所有物，至生公共危險者，處一年以上、七年以下有期徒
刑。
放火燒燬前二條以外之自己所有物，至生公共危險者，處三年以下有期徒刑。
失火燒燬前二條以外之物，致生公共危險者，處拘役或三百元以下罰金。


司法院資訊處製作；財團法人民間司法改革基金會備份。
